【裁判字號】    98,上訴,2614
【裁判日期】    980702
【裁判案由】    商業會計法等
【裁判全文】
臺灣高等法院刑事判決                98年度上訴字第2614號
上  訴  人  臺灣板橋地方法院檢察署檢察官
被      告  甲○○
上列上訴人因被告違反商業會計法等案件，不服臺灣板橋地方法
院98年度訴字第235號，中華民國98年5月11日第一審判決（起訴
案號：臺灣板橋地方法院檢察署97年度偵字第30911 號），提起
上訴，本院判決如下：
    主  文
上訴駁回。
    理  由
一、按依刑事訴訟法第350條、第361條、第362條、第367條規定
    ，不服地方法院之第一審判決而上訴者，須提出上訴書狀，
    並應敘述具體理由，為上訴必備之程式；其所提出之書狀未
    敘述上訴理由，或僅曾以言詞陳述上訴理由者，均應於上訴
    期間屆滿後20日內補提理由書於第一審法院。第一審法院經
    形式審查，認逾期未補提上訴理由者，應定期間先命補正；
    逾期未補正者，為上訴不合法律上之程式，應以裁定駁回。
    倘已提出上訴理由，但所提非屬具體理由者，則由第二審法
    院以上訴不合法律上之程式，判決駁回。而所謂具體理由，
    必係依據卷內既有訴訟資料或提出新事證，指摘或表明第一
    審判決有何採證認事、用法或量刑等足以影響判決本旨之不
    當或違法，而構成應予撤銷之具體事由，始克當之（例如：
    依憑證據法則具體指出所採證據何以不具證據能力，或依憑
    卷證資料，明確指出所為證據證明力之判斷如何違背經驗、
    論理法則）；倘僅泛言原判決認定事實錯誤、違背法令、量
    刑失之過重或輕縱，而未依上揭意旨指出具體事由，或形式
    上雖已指出具體事由，然該事由縱使屬實，亦不足以認為原
    判決有何不當或違法者（例如：對不具有調查必要性之證據
    ，法院未依聲請調查亦未說明理由，或援用證據不當，但除
    去該證據仍應為同一事實之認定），皆難謂係具體理由，俾
    與第二審上訴制度旨在請求第二審法院撤銷、變更第一審不
    當或違法之判決，以實現個案救濟之立法目的相契合，並節
    制濫行上訴（最高法院97年度台上字第892 號、97年度台上
    字第1402號、98年度台上字第2133號、98年度台上字第2158
    號、98年度台上字第2189號、98年度台上字第2204號等判決
    意旨參照）。又原審法院對上訴書狀有無記載理由，為形式
    上之審查，認有欠缺，且未據上訴人自行補正者，固應定期
    間先命補正。然上訴理由是否具體，依96年7月4日刑事訴訟
    法第361 條修正理由三之說明，屬第二審法院審查範圍，不
    在命補正之列。
二、本件原判決認：被告甲○○於90年5、6月間係城坤實業有限
    公司（下稱城坤公司）之負責人；城坤公司於90年7 月16日
    以其於同年6月間向九七公司所取得銷售額1,27萬5,000元、
    稅額計63,750 元之不實統一發票1紙，充當進項憑證，持之
    向稅捐機關申報扣抵銷項稅額；並於同期間，開立銷售額分
    別為新臺幣（下同）45萬元、45萬元、60萬元（合計共 150
    萬元）之不實統一發票共3 紙予生商公司充當進貨憑證持向
    稅捐稽徵機關申報，幫助生商公司逃漏營業稅計7萬5,000元
    之事實，固堪認定。惟依證人丙○○、乙○○等於原審審理
    時之結證，參合城坤公司於90年5、6月間，除上開開立予生
    商公司之3 紙發票外，並無其他使用發票之情形，及財政部
    台灣省北區國稅局98年3月24日北區國稅審四字第098000353
    8 號函示因考量資料庫磁碟空間及系統執行效率，城坤公司
    90年間之進、銷項憑證資料已於98年1 月19日移除，前揭內
    容不實之統一發票，究竟係由何人所取得及開立後，而持之
    作為城坤公司之進、銷項憑證，缺乏確證，以及乙○○及其
    妻陳美楨因涉犯貪污治罪條例及違反商業會計法等案件，業
    經臺灣臺北地方法院檢察署以94年度偵字第20313 號、95年
    度偵字第3768號等提起公訴，現由臺灣臺北地方法院以95年
    度重訴字第18號案件審理中；復因以九七公司名義開立不實
    之發票幫助他人逃漏稅捐案件，再經該署檢察官以97年度偵
    字第9021號併由該院併案審理等情。因認被告辯稱城坤公司
    自設立時起，即委由乙○○會計事務所報帳，伊對城坤公司
    於90年間曾取得九七公司之發票作為進項憑證，及開立不實
    發票予生商公司充當該公司之進項憑證乙事毫不知情之辯解
    堪予採信，以依現存之證據資料，不能證明被告確有公訴人
    所起訴之商業會計法第71條第1 款以明知為不實事項而填製
    會計憑證、稅捐稽徵法第43條第1 項幫助納稅義務人以不正
    當方法逃漏稅捐及刑法第216條、第215條行使業務上登載不
    實文書等犯行，而為無罪之諭知。另敘明證人乙○○是否有
    利用職務之便，以城坤公司名義盜開發票以幫助他人逃漏稅
    捐，而涉犯商業會計法第71條第1 款及稅捐稽徵法第43條之
    罪嫌，宜由檢察官另行為妥適處理。已詳敘其所憑證據、認
    定理由，從形式上觀察，原判決並無違背經驗法則、論理法
    則等違誤或不當之情形。
三、檢察官提起上訴，所提書狀敘明上訴理由雖以：依加值型及
    非加值型營業稅法第35條第1 項規定：「營業人除本法另有
    規定外，不論有無銷售額，應以每二月為一期，於次期開始
    十五日內，填具規定格式之申報書，檢附退抵稅款及其他有
    關文件，向主管稽徵機關申報銷售額、應納或溢付營業稅額
    。其有應納營業稅額者，應先向公庫繳納後，檢同繳納收據
    一併申報。」，而城坤公司於90年5、6月期間，除向九七企
    業股份有限公司取得統一發票1紙，銷售額1,275,000元，及
    開立統一發票3張，銷售額計1,500, 000 元，予生商實業有
    限公司外，別無其他進、銷紀錄，則若除去上開4 張發票外
    ，城坤公司於該期營業稅額應為零，然若算入上開4 張發票
    ，城坤公司於該期營業稅額則增為10,941元，兩者差異甚為
    明顯。復觀城坤公司於90年5 月起至91年10月止之營業稅申
    報，除90年5、6月之申報外，銷項總額至多僅10萬多元、進
    項總額至多僅6 萬多元、應納稅額至多僅5千多元，是90年5
    、6 月之申報，與其他各期營業稅申報亦有顯著不同，從而
    證人丙○○於審理中證稱未曾發生報稅金額和伊預估金額有
    重大落差等語，顯不可採。原審僅以證人丙○○上開證述，
    即遽採被告之辯詞，而諭知無罪之判決，似有未洽，因而提
    起上訴云云。
四、經查：
（一）按刑事訴訟上證明之資料，無論其為直接證據或間接證據
      ，均須達於通常一般人均不致於有所懷疑，而得確信其為
      真實之程度，始得據為有罪之認定，若其關於被告是否犯
      罪之證明未能達此程度，而有合理性懷疑之存在，致使無
      從形成有罪之確信，根據「罪證有疑、利於被告」之證據
      法則，即不得遽為不利被告之認定。以情況證據（即間接
      證據）斷罪時，尤須基於該證據在直接關係上所可證明之
      他項情況事實，本乎推理作用足以確證被告有罪，方為合
      法，不得徒憑主觀上之推想，將一般經驗上有利被告之其
      他合理情況逕予排除（最高法院29年上字第3015號、76年
      臺上字第4986號判例參照）。
（二）原判決採信被告之辯解，非徒憑證人丙○○之證言，尚參
      酌證人乙○○之結證、城坤公司於90年5、6月間開立發票
      之狀況、財政部台灣省北區國稅局98年3 月24日北區國稅
      審四字第0980003538號函示內容及乙○○及其妻陳美楨另
      涉他案之情節等而為綜合研判，且詳述證人丙○○於原審
      結稱：伊自高中畢業即79至87年間，在乙○○會計事務所
      擔任記帳員；被告則係與伊父親一同從事土木工程，因大
      型公司要求要有發票才能請款，所以被告於89年間成立城
      坤公司；該公司的發票均係透過乙○○事務所購買後，再
      由伊轉交給被告；伊並負責公司的報稅事宜，每逢單月的
      十五日伊會拿城坤公司發票或收據等存根，以及一些原始
      憑證給乙○○事務所申報，該事務所彙整伊所蒐集之單據
      後，以電腦列印申報書持之向國稅局申報城坤公司之營業
      稅等語（見原審98年4 月27日審判筆錄第11至14頁），核
      與證人乙○○於原審結稱：伊於89年至93年期間任職「偉
      誠會計事務所」擔任外務，工作內容為工商登記和收受發
      票的跑件。該事務所於78年設立時伊原係負責人，由伊經
      營，到89、90年左右轉讓給別人，伊仍在裡面工作。伊會
      認識被告原係因被告妹妹丙○○曾在該會計事務所上班，
      後來被告自80幾年開始並委託伊為城坤公司辦理設立登記
      及處理後續的記帳和報稅事務，印象中係由丙○○負責拿
      銷、進貨的發票予伊，由事務所之員工即伊太太陳美楨之
      姐姐陳美華負責等語大致相符（見原審98年4 月27日審判
      筆錄第3至10頁)，足認被告辯稱城坤公司自設立時起，即
      委由乙○○會計事務所報帳乙節並非無據，堪予採信。被
      告辯稱其對城坤公司於前揭期間自九七公司取得銷售額計
      127萬5,000元之發票1 紙，及開立予生商公司銷售額合計
      150萬元之發票3紙乙事並不知情，恐係乙○○事務所藉為
      城坤公司報稅之便，而私下以城坤公司名義所為等情，則
      據證人丙○○證稱：因為城坤公司每月開立的發票張數很
      少，通常每兩個月不到10張（一本發票有50張），所以會
      有剩餘的空白發票，伊會將未使用之發票，連同其他報稅
      資料一併交予乙○○，伊會事先算一下當期應繳稅金大約
      是多少，若乙○○向伊表示應繳的稅金和伊預估的沒有差
      太多，伊就不會再去核對當期報稅資料是否正確；自城坤
      公司設立至91年6 月間負責蒐集資料給乙○○報稅之期間
      內，均不曾發生報稅金額和伊預估的金額有很大落差的情
      形等語（見原審98年4 月27日審判筆錄第11至14頁）；證
      人乙○○於原審審理時亦自承：伊為城坤公司報稅時，有
      留存城坤公司之發票章及負責人的便章各一套，每逢單月
      需報稅時，證人丙○○會把401 申報表及銷貨發票、進貨
      發票及沒開完的發票本，都交予伊去申報，因城坤公司營
      業額不高，故報完稅後事務所並不會出具報稅證明予城坤
      公司。又上開九七公司實係由伊所設立並擔任負責人；九
      七公司有四家門市，生商公司即為九七公司之加盟店之一
      ，生商公司的負責人最早是伊妹妹毛莉玲等情等語（見原
      審98年4 月27日審判筆錄第3至10頁)，參以城坤公司於90
      年5、6月間，除上開開立予生商公司之3 紙發票外，並無
      其他使用發票之情形，有城坤公司90年度申報書查詢結果
      在卷足憑（見偵卷第147 頁），以一本發票數量為50張計
      算，則該年度7 月份證人丙○○持交予證人乙○○的報稅
      資料中，必定包含一定數量之未使用空白發票，則證人乙
      ○○手中既握有城坤公司之統一發票章、負責人便章及一
      定數量未使用的空白發票，且涉入本案虛開發票及逃漏稅
      捐之九七公司及生商公司，亦均為證人乙○○本人或其親
      人所經營之公司，則被告辯稱本件可能係證人乙○○利用
      為城坤公司申報營業稅之便，擅自盜開發票交予生商公司
      用以扣抵營業稅額，再持九七公司所開立之發票作為城坤
      公司之進項憑證乙節，即非全然不可能之事。況經原審向
      財政部台灣省北區國稅局函請提供如聲請簡易判決處刑意
      旨欄所載，城坤公司於90年7 月16日持以向該局申報營業
      稅額之進、銷項發票各1紙、3紙，然該局函覆以：因考量
      資料庫磁碟空間及系統執行效率，90年間之進、銷項憑證
      資料已於98年1月19日移除等情，有該局98年3月24日北區
      國稅審四字第0980003538號函附卷可查，是以前揭內容不
      實之統一發票，究竟係由何人所取得及開立後，而持之作
      為城坤公司之進、銷項憑證，已然欠缺確切之證據足資證
      明，是自難單以被告係城坤公司之負責人，及城坤公司於
      前揭期間曾持九七公司所開立不實進項發票用以扣抵營業
      稅捐，並於同期間開立不實之發票予生商公司之事實，遽
      論被告涉犯商業會計法第71條第1 款、稅捐稽徵法第43條
      第1 項、刑法第216條、第215條等罪行。另查乙○○及其
      妻陳美楨因涉犯貪污治罪條例及違反商業會計法等案件，
      業經臺灣臺北地方法院檢察署以94年度偵字第20 313號、
      95年度偵字第3768號提起公訴，現由臺灣臺北地方法院以
      95年度重訴字第18號案件審理中；復因以九七公司名義開
      立不實之發票幫助他人逃漏稅捐案件，再經該署檢察官以
      97年度偵字第9021號併由該院併案審理等情，有上開案件
      之起訴書及併案意旨書在卷可憑 (見原審98年度訴字第23
      5號卷第44至67頁、偵卷第230至235頁)，經核上開案件即
      係渠等二人涉嫌利用經營「偉誠會計事務所」之便，而與
      稅務員勾結，辦理營利事業違法退稅或販售假發票予他人
      ，是以本案系爭4 紙發票是否係被告所取得或開立，而用
      以幫助他人逃漏稅捐；抑或係遭乙○○持城坤公司之發票
      章所盜開，尚有合理之懷疑等語。檢察官上訴意旨所述，
      顯置原判決詳予說明之事項於不顧，與原判決所載未合甚
      明，已無可取。
（三）抑且，證人丙○○上開證言所謂未曾發生報稅金額和伊預
      估金額有重大落差，參照其先前所述城坤公司之發票均係
      透過乙○○事務所購買，伊負責公司之報稅事宜，每逢單
      月十五日伊會拿城坤公司發票或收據等存根，以及一些原
      始憑證給乙○○事務所申報等語，應係僅比較城坤公司實
      際收支金額與乙○○申報金額之結果，與乙○○報稅發票
      記載內容之真偽無涉。檢察官上訴意旨所論，除去上開 4
      張發票外，城坤公司於該期營業稅額應為零，然若算入上
      開4張發票，城坤公司於該期營業稅額則增為10,941 元，
      兩者差異甚為明顯云云，反與事理不無悖謬，蓋城坤公司
      該期營業稅額果真為零，於城坤公司之稅負本屬有利，被
      告及乙○○何庸開立不實發票，虛報城坤公司收支，致生
      不利於城坤公司之該期營業稅被增課10,941元之結果？檢
      察官以剔除開立不實之統一發票後，城坤公司於該期營業
      稅額應為零，據以指摘證人丙○○之證言顯不可採，進而
      謂原審僅以證人丙○○上開證述，即遽採被告之辯詞，而
      諭知無罪之判決，似有未洽云云，實對於證人丙○○之證
      言及原判決之理由有所誤解，殊不足以動搖原判決之本旨
      。
五、檢察官上訴意旨除上揭難謂係具體理由之顯不足以影響判決
    本旨之指摘外，別無其他關於原判決有何足以影響判決本旨
    之不當或違法，構成應予撤銷之具體理由，衡以首開規定及
    說明，檢察官不服原審判決提起上訴，並未提出合於刑事訴
    訟法第361 條規定之具體理由，其上訴不合法律上之程式，
    爰不經言詞辯論，予以駁回。
據上論結，應依刑事訴訟法第367條前段、第372條，判決如主文
。
中    華    民    國    98    年    7     月     2    日
                  刑事第十二庭審判長法  官  蔡永昌
                                    法  官  陳榮和
                                    法  官  蔡新毅
以上正本證明與原本無異。
如不服本判決，應於收受送達後十日內向本院提出上訴書狀，其
未敘述上訴之理由者並得於提起上訴後十日內向本院補提理由書
（均須按他造當事人之人數附繕本）「切勿逕送上級法院」。
                                    書記官  楊秋鈴
中    華    民    國    98    年    7     月    3     日


司法院資訊處製作；財團法人民間司法改革基金會備份。
